臺灣臺北地方法院民事判決　九十年度保險字第七九號
　　原　　　告　　乙○○
　　被　　　告　　國泰人壽保險股份有限公司
　　法定代理人　　甲○○
右當事人間給付保險金事件，本院判決如左：
    主    文
被告應給付原告新台幣捌佰萬元，及自民國九十年三月二十五日起至清償日止，按年
息百分之十計算之利息。
原告其餘之訴駁回。
訴訟費用由被告負擔。
本判決於原告以新台幣佰萬元供擔保後，得假執行；但被告如於假執行程序實施前
，以新台幣捌佰萬元為原告預供擔保，得免為假執行。
原告其餘假執行之聲請駁回。
    事    實
甲、原告方面：
一、聲明：被告應給付原告新台幣（下同）八百萬元及自民國九十年三月五日起至清
    償日止，按年利率百分之十計算之利息，並願供擔保請准宣告假執行。
二、陳述：
（一）原告之弟黃歲松生前分別於八十八年五月十九日投保被告公司之真情一○一終
      身壽險，保險金額三百萬元，保險單號碼0000000000，期間自八十
      八年五月十九日起，其並於八十八年十月二十六日投保被告公司之國泰定期保
      險，保險金額五百萬元，保險單號碼0000000000，期間自八十八年
      十月二十六日迄一０八年十月二十五日止。本件被保險人黃歲松即要保人不幸
      於九十年三月四日遭發現於自宅床上死亡，死亡原因為心因性猝死，原告為本
      件前揭保險契約之受益人，依保險契約約定及保險法第一百零一條規定，被告
      公司應給付保險金八百萬元予本件保險之受益人即原告甚明，爰依保險契約約
      定及保險法第一百零一條規定，請求被告公司給付保險金及自黃歲松死亡翌日
      即九十年三月五日起至清償日止，按周年利率百分之十計算之利息。
（二）本件被保險人黃歲松並無酗酒，亦無違反告知義務，被告解約不合法，被告應
      依約給付保險金予原告。
  １．黃歲松生前分別於八十八年五月十九日及同年十月二十六日向被告公司投保新
      三百萬元之真情一○一終身壽險及五百萬元之國泰定期保險之要保書所載詢問
      事項欄中第三項過去及現在之健康狀況之第二點為：「過去一年內是否曾因患
      有下列疾病，而接受醫師治療、診療或用藥？酒精或藥物濫用癮、眩暈症。
      ．．．。」質言之，要保人及被保險人須於要保詢問時之過去一年內曾因酒精
      ．．．等疾病，而且接受過醫師治療、診療或用藥者，始有告知之義務，果非
      如此，縱偶有飲酒（原告否認黃歲松喝酒），而未曾因此而接受醫師治療、診
      療或用藥者，自無違反告知義務，此由前揭被告公司之要保書之詢問事項欄所
      載內容自明。
　２．本件依　鈞院向東元綜合醫院所函查在卷之黃歲松之病歷資料所示初診日期為
      八十九年九月三十日，係於黃歲松投保之一年多以後，且就診之原因亦非關飲
      酒，況依在卷之台灣新竹地方法院檢察署相驗屍體證明書所載，黃歲松之死亡
      原因為「心因性猝死」，又依在卷之法務部調查局檢驗通知書所載黃歲松血液
      送驗結果，亦未發現含有酒精，可證黃歲松死亡與飲酒無關。依鈞院向法務部
      調查局函查，所得回函所示：「若當事人有大量飲酒行為，所採之血液亦有置
      於密蓋容器，並以低溫存放，則血液中之酒精應可檢出。」等語，而本件依在
      卷調查局檢驗通知書所載，黃歲松血液中未含有酒精，可見黃歲松未飲酒。至
      於鈞院向新竹地檢署為函查，所得回函所示「二、死者判定心因性猝死，理由
      如下．．．（四）因長期酗酒易導致心臟血管及肝臟能等異常」云云。惟除原
  　　告否認黃歲松酗酒外，退萬步言，縱依前揭回函所示不過為推斷，亦不足以證
      明黃歲松於投保前飲酒，而違反告知義務甚明。
  ３．被告所辯之黃歲松九十年二月二日李綜合醫院就診病名為：「頭部外傷併腦震
      盪、臉部撕裂傷、雙下肢擦裂傷。」，八十九年九月二十九日行政院衛生署新
      竹醫院就診病名為：「急性呼吸衰竭、發紺、高血糖、神智不清」，八十九年
      十月二十日南門綜合醫院就診病名為：「溺水併吸入性肺炎，頭部外傷，疑葯
      物中毒。」，核除均與所謂酒癮無關外，且依在卷之九十年二月二日台中縣消
      防局救護紀錄表及同日李綜合醫院護理評估單之過去病史乙欄中亦均為「無」
      之記載，可見黃歲松於投保前後並無被告所辯因喝酒所導致之任何疾病，自無
      違反告知義務可言。況且前揭就診紀錄均在八十八年五月及同年十月投保之後
      ，益見原告並無違反告知義務。
  ４．鈞院向行政院衛生署新竹醫院函調黃歲松之八十八年八月二十日、同年八月二
      十七日雖分別診斷有胃潰瘍與食道潰瘍，惟並無證據證明與飲酒有關，況黃歲
      松之死亡原因依在卷之台灣新竹地方法院檢察署相驗屍體證明書所載係「心因
      性猝死」亦與前揭腸胃病症無任何關係，益見黃歲松投保時，並無違反告知義
      務。
（三）本件被告另以保險法第二十九條第二項規定主張免責，亦無理由。原告之弟黃
      歲松生前並無酒癮，雖由在卷之台灣新竹地方法院檢察署相驗屍體證明書所載
      黃歲松死亡原因係「心因性猝死」，惟依在卷之法務部調查局檢驗通知書所載
      黃歲松血液送驗結果，未發現含有酒精，可證黃歲松死亡與飲酒無關。況本件
      縱黃歲松生前偶有飲酒，亦不得以此認定黃歲松有保險法第二十九條第二項但
      書所規定之故意，又保險人若主張有免責事由，自應由保險人負舉證之責。
（四）本件保險契約，黃歲松係經由被告公司指定之醫院醫師所為體檢，倘黃歲松有
      被告所主張之酒精成癮，則醫師以通常之檢查必能檢查出來，惟被告所指定之
      醫師並未檢查出來，可見黃歲松未有被告所主張之疾病。退萬步言，縱黃歲松
      有被告所主張之酒精成癮疾病此為醫師通常檢查，即可發覺者，依前揭司法院
      之研究意見，被告亦不得主張解約甚明。
（五）依保險法第六十四條第三項之規定解除契約權，自保險人知有解除之原因後，
      經過一個月不行使而消滅。本件依被告於九十年四月六日寄發存證信函所示，
      被告知悉黃歲松死亡之日為九十年三月四日，並列舉所謂酒癮等原因（原告否
      認），被告解除契約亦已逾前述一個月期間之規定，被告解除契約不合法。
三、證據：提出人壽保險單及壽險要保書影本各二份、相驗屍體證明書影本一份、存
    證信函影本二份為證。
乙、被告方面：
一、聲明：駁回原告之訴，如受不利之判決，願供擔保請准宣告免為假執行。
二、陳述：
（一）黃歲松於九十年三月四日死亡，但依黃歲松在李綜合醫院病歷，其九十年二月
      二日護理評估單第四項生活習慣之個人嗜好，喝酒部分記載：每日、量少、、
      五─六年，可知其每日喝酒歷史已有五至六年，則黃歲松應自八十四、八十五
      年即開始每日喝酒。而行政院衛生署新竹醫院（即前省立新竹醫院）八十九年
      九月二十九日急診病歷，黃歲松因酒後不適而送急診。另南門綜合醫院八十九
      年十月二十日病歷，其急診室護理記錄記載，黃歲松係因喝酒跌入水溝，被人
      救起送急診。依李綜合醫院護理記錄記載，據訴多年前因酒醉走路不慎跌入水
      溝，身體多處外傷入本院，由此可知，均係黃歲松喝酒所肇致，與原告於相驗
      卷中訊問筆錄所述：他平日就有酗酒習慣，喝完酒就行動不穩，常車禍，都是
      醫院通知我們才去領回的相符，而東元醫院之出院病歷摘要病史一欄記載，喝
      酒多年，曾在省立新竹醫院治療，依醫學常識，酒精會造成人體消化性潰瘍，
      根據經驗法則判斷，黃歲松於省立新竹醫院八十八年八月二十七日診斷出食道
      潰瘍；八十八年八月二十日診斷出胃潰瘍，應係酒精長期所致，是黃歲松於投
      保前明知自己有酒癮、酗酒並有胃潰瘍等疾病，卻於投保時，對被告知書面詢
      問其過去一年有無酒精成癮、胃潰瘍？而接受醫師治療？診療或用藥？均答否
      ，是其未據實告知，違反保險法第六十四條之告知義務，被上訴人依法解除契
      約，自無理賠責任。
（二）參酌林政進於警訊中稱，當時黃歲松口吐白沫，桌上有一瓶酒，足見黃歲松死
      亡前應有喝酒，否則驗斷書死因不致記載Ｂ酗酒，相驗屍體證明書亦不致記載
      引起心因性猝死係生因酗酒之先行原因，其他對死亡有影響者為慢性酒精中毒
      ，並註明為病死。參酌台灣新竹地方法院檢察署函稱法醫判定死因，係因家屬
      陳述、屍體無明顯外傷，故排除意外、他殺等因素。相驗時屍體外在表徵為重
      度黃疸樣、營養不良、瘦弱及發紺、缺氧等，皆為慢性酒精中毒之症狀，因長
      期酗酒易導致心臟血管及肝臟功能等異常，例如慢性心肌病變與肝硬化等，因
      屍體未做解剖，故由上述種種跡象研判主要死因為心因性猝死。足見黃歲松係
      長期酗酒導致心因性猝死而死亡。至於抽血送調查局檢驗，固未見酒精毒物等
      ，但依證人林政進上開陳述口吐白沫，桌上有酒及法醫驗斷，似不可能無此酒
      精成分，否則何以死亡。調查局就此已覆函稱：若當事人有大量飲酒行為所採
      出之血液亦有置於密蓋容器，並以低溫存放，則血液中之酒精應可檢出，但由
      於酒精屬揮發性之液體，若採集後未置於密蓋容器中，使其曝露於較高溫之環
      境或曝露時間過久時，則有導致其內酒精含量減少之可能。是以上開調查局檢
      驗未發見酒精，並非無因，但並非表示黃歲松未喝酒。
（三）保險係最大誠意契約，故保險法第六十四條第一項規定，訂立契約時，要保人
      對於保險人之書面詢問，應據實說明。要保人據實告知義務，不因保險人有無
      對被保險人實施體檢而有不同，況黃歲松之醫生於體檢時，曾詢問有無酒精成
      癮，黃某仍答「否」，未據實說明，而有無酗酒，體檢外觀無法查明，故不能
      因有體檢，即認被告應知悉黃某有無酒精成癮。
（四）依哈里遜內科學記載，慢性酗酒可致心肌病，其癥狀可從伴左心室受損的無癥
      狀心律失常到心肌收縮力下降，心房、室均擴大的心衰，由此可見酗酒會引起
      心血管方面之疾病，又馬偕紀念醫院小兒心臟科陳銘仁醫師所發表之文章中亦
      可知，據統計在症狀發生之後二小時之內死亡的病人當中有高達百分之八十八
      都歸因於心血管系統疾病，參照台灣新竹地方法院檢察署相驗屍體證明書死亡
      方式勾選病死或自然死，死亡原因記載心因性猝死，先行原因記載生前酗酒，
      足見法醫認為被保險人係因生前酗酒造成心血管疾病而導致心因性猝死，是黃
      某死亡與酗酒仍有因果關係，被告解約有理由，原告主張無因果關係應無理由
      。
（五）依理賠申請書，被告係於九十年三月九日始知悉被保險人黃歲松死亡，並非於
      三月四日知悉，則知有解除之原因，當在三月九日之後，且依保險法第六十四
      條第三項，前項解除契約權，自保險人知有解除之原因後，經過一個月不行使
      而消滅；或契約訂立後經過二年，即有可以解除之原因，亦不得解除契約。需
      自知悉解除原因之日起算，則縱自三月九日起算至四月六日，亦未超過一個月
      ，並無逾除斥期間，如原告認被告已逾期，應舉證證明被告何時知悉有解除原
      因。
（六）退萬步言，縱認被告不可解除契約，但因黃歲松投保時已有酒癮，仍繼續喝酒
      致酒精性肝病、敗血症，影響身體健康器官機能，最後死亡，相驗屍體證明書
      記載引起死亡原因心因性猝死為生前酗酒，故依保險法第二十九條第二項規定
      ，保險人對於由要保人或被保險人或其代理人之過失所致之損害，負賠償責任
      。但出於要保人或被保險人或其代理人之故意者，不在此限。被告亦無理賠責
      任，雖原告否認，但就黃歲松屢因喝酒跌倒受傷，仍繼續飲酒，甚至事故發生
      之日，依原告在警訊稱有餵其感冒藥，但仍飲酒，而酒精中毒足以死亡，為一
      般人所知悉，其患病仍然飲用，當係有死亡結果亦無所謂之意，與故意相同，
      被告仍可拒絕理賠。
三、證據：提出理賠申請書影本一份、體檢告知書、體格檢查書影本各一份、哈里遜
    內科學第十二版第二五二二至二五三四頁影本一份、馬銘仁醫生發表之文章影本
    一份為證，並請求向新竹東元綜合醫院、行政院衛生署新竹醫院、李綜合醫院、
    南門綜合醫院函調訴外人黃歲松之病歷資料。
    理  由
一、原告主張訴外人即被保險人黃歲松分別於八十八年五月十九日投保被告公司之真
    情一○一終身壽險，保險金額三百萬元，並於八十八年十月二十六日投保被告公
    司之國泰定期保險，保險金額五百萬元，受益人均為原告，嗣訴外人黃歲松於九
    十年三月四日遭發現於自宅床上死亡，死亡原因為心因性猝死，原告為本件前揭
    保險契約之受益人，爰依保險契約約定及保險法第一百零一條規定，請求被告公
    司給付保險金八百萬元及自黃歲松死亡翌日即九十年三月五日起至清償日止，按
    周年利率百分之十計算之利息等語。被告則以訴外人黃歲松於投保前明知自己有
    酒癮、酗酒並有胃潰瘍疾病，但於投保時，對被告書面詢問過去一年有無由酒精
    成癮、胃潰瘍，竟答否，故被告以其違反告知義務而解除契約，自無理賠義務，
    退步言之，訴外人黃歲松屢因喝酒跌倒受傷，仍繼續飲酒，而酒精中毒足以死亡
    ，為一般人所知悉，其患病仍然飲用，當係有死亡結果亦無所謂之意，與故意相
    同，被告仍可依保險法第二十九條第二項拒絕理賠等語置辯。
二、原告主張訴外人即被保險人黃歲松分別於八十八年五月十九日投保被告公司之真
    情一○一終身壽險，保險金額三百萬元，並於八十八年十月二十六日投保被告公
    司之國泰定期保險，保險金額五百萬元，受益人均為原告，嗣訴外人黃歲松於九
    十年三月四日遭發現於自宅床上死亡，死亡原因為心因性猝死之事實，業據其提
    出人壽保險單及壽險要保書影本各二份、相驗屍體證明書影本一份為證，並為被
    告所不爭執，原告主張之事實堪信為真實。是本件所應審究者，厥為被告以訴外
    人黃歲松違反告知義務而解除契約是否合法，以及被告以保險法第二十九條第二
    項主張免責是否有理由。
三、本件被告抗辯訴外人黃歲松於投保前明知自己有酒癮、酗酒並有胃潰瘍疾病，但
    於投保時，對被告書面詢問過去一年有無由酒精成癮、胃潰瘍，竟答否，故被告
    以其違反告知義務而解除契約等語。惟查，訴外人黃歲松於八十八年五月十九日
    及八十八年十月二十五日壽險要保書中被保險人告知書及聲明事項過去一年是否
    曾因患有下列疾病，而接受醫生治療、診療及用藥(1)酒精或藥物濫用成癮、眩暈
    症。(2)食道、胃、十二指腸潰瘍或出血、潰瘍性大腸炎：：：，均勾選「否」等
    情，此有原告提出壽險要保書影本二份在卷可稽，故被告有無因酗酒而接受醫生
    之治療、診療及用藥，並不在被保險人之告知事項內，而經本院向新竹東元綜合
    醫院、行政院衛生署新竹醫院、李綜合醫院、南門綜合醫院函調訴外人黃歲松之
    病歷資料，於八十八年十月二十五日前並無訴外人黃歲松因酒精或藥物濫用成癮
    而接受醫生治療、診療及用藥之紀錄，此有新竹東元綜合醫院、行政院衛生署新
    竹醫院、李綜合醫院、南門綜合醫院之病歷資料影本在卷可參，被告雖抗辯稱依
    訴外人黃歲松於李綜合醫院病歷，其九十年二月二日護理評估單第四項生活習慣
    之個人嗜好，喝酒部分記載：每日、量少、五─六年，行政院衛生署新竹醫院（
    即前省立新竹醫院）八十九年九月二十九日急診病歷，黃歲松因酒後不適而送急
    診，另南門綜合醫院八十九年十月二十日病歷，其急診室護理記錄記載，黃歲松
    係因喝酒跌入水溝，被人救起送急診，訴外人黃歲松並於省立新竹醫院八十八年
    八月二十七日診斷出食道潰瘍，八十八年八月二十日診斷出胃潰瘍，依醫學常識
    ，酒精會造成人體消化性潰瘍，故訴外人黃歲松之胃潰瘍應係酒精長期所致等語
    ，惟胃潰瘍之成因有多種，被告並未舉證證明訴外人黃歲松胃潰瘍之發生係由酒
    精濫用成癮所致，故尚難謂訴外人黃歲松未於壽險要保書中被保險人告知書及聲
    明事項過去一年是否曾因酒精或藥物濫用成癮，而接受醫生治療、診療及用藥，
    勾選「否」，即違反告知義務，至訴外人黃歲松雖於壽險要保書中被保險人告知
    書及聲明事項過去一年是否曾因食道、胃、十二指腸潰瘍或出血，而接受醫生治
    療、診療及用藥，勾選「否」，惟訴外人黃歲松之死亡原因係心因性猝死，其死
    亡之原因與原告未說明之事實即胃潰瘍並無因果關係，故被告以原告違反據實說
    明義務為由解除系爭保險契約，即屬無據，被告解除契約既不合法，因此不生解
    除契約之效力。
四、被告又抗辯其可依保險法第二十九條第二項但書（出於要保人或被保險人故意）
    拒絕理賠等語。惟依同法第一百零九條規定，被保險人死亡時，保險人不負給付
    保險金責任之情形有四：（一）被保險人故意自殺。（二）被保險人因犯罪處死
    。（三）被保險人因拒捕致死。（四）被保險人因越獄致死。故被告不得單以訴
    外人黃歲松生前有飲酒之事實，即認定訴外人黃歲松有使保險事故發生之故意，
    此外被告復無法舉證證明訴外人黃歲松有故意致保險事故發生之行為，是原告抗
    辯可依保險法第二十九條第二項但書主張免責等語，即不可採。
五、再按保險人應於要保人或被保險人交齊證明文件後，於約定期限內給付賠償金額
    ，無約定期限者，應於接到通知後十五日內給付之，保險法第三十四條第一項有
    明文之規定。查本件被告係於九十年三月九日收到原告之理賠申請書，此有被告
    提出之理賠申請書影本一紙在卷可稽，故原告請求之遲延利息應自九十年三月二
    十五日起算，始屬適法，是原告主張遲延利息應自訴外人黃歲松死亡翌日即九十
    年三月五日起算，於法自有未合。從而，原告依據保險契約請求被告給付保險金
    八百萬元，及自九十年三月二十五日起至清償日止按年息百分之十計算之利息，
    為有理由，應予准許，逾此部分之請求則無理由，應予駁回。
六、二造均陳明願供擔保聲請宣告假執行及免為假執行，就原告勝訴部分，經核並無
    不合，爰分別酌定相當之擔保金額准許之。至原告敗訴部分，其假執行之聲請已
    失所附麗，應併予駁回。
七、因本案事證已臻明確，兩造其餘主張陳述及所提之證據，均毋庸再予審酌，附此
    敘明。
八、結論：原告之訴為一部有理由，一部無理由，依民事訴訟法第七十九條但書、第
    三百九十條第二項、第三百九十二條判決如主文。
中　　　華　　　民　　　國　　九十一　　年　　　十　　　月　　三十  　　日
                                            民事第六庭法      官　郭美杏
右為正本係照原本作成
如對本判決上訴，須於判決送達後廿日內向本院提出上訴狀
中　　　華　　　民　　　國　　九十一　　年　　　十　　　月　　三十一　　日
                                                      法院書記官　陳如庭
